【裁判字號】    98,訴,1606
【裁判日期】    990129
【裁判案由】    確認和解無效
【裁判全文】
臺灣高雄地方法院民事判決              98年度訴字第1606號
原      告  乙○○
訴訟代理人  楊譜諺律師
被      告  甲○○
訴訟代理人  丙○○
            羅水明律師
上當事人間確認和解無效事件，本院於民國99年1月19日言詞辯
論終結，判決如下：
    主  文
原告之訴駁回。
訴訟費用由原告負擔。
    事實及理由
壹、程序部分：
    按訴狀送達後，原告不得將原訴變更或追加他訴，但被告同
    意者，不在此限，民事訴訟法第255 條第1 項第1 款定有明
    文。本件原告起訴時係依民法第74條之規定，請求撤銷96年
    12月11日簽訂和解書（下稱系爭和解書）之法律行為，嗣於
    民國98年3 月12日追加不當得利之法律關係，請求被告應返
    還新臺幣（下同）100 萬元，被告於98年10月13日言詞辯論
    時，同意原告之追加（見本院卷第50頁），依上開規定，原
    告追加之訴為合法，應予准許。
貳、實體部分：
一、原告主張：兩造互不相識，原告未向被告借款，此由原告並
    未簽立借據或借貸合約書交付被告可證，原告係向訴外人丁
    ○○借款，並將不動產所有權狀、印鑑證明書交付丁○○，
    作為借款擔保，詎丁○○未經原告同意，逕將原告所有土地
    及原告母親所有建物（下稱系爭不動產）設定抵押權與被告
    ，且於96年5 月間，向法院聲請核發支付命令，請求原告給
    付被告500 萬元，原告聲明異議後視為起訴，法院試行調解
    不成立，進入訴訟審理階段，丁○○即以電話恐嚇原告稱：
    其為幫派份子，要原告考慮老公、小孩、媽媽立場，若不與
    被告和解，嗣其將系爭不動產拍賣完後，就會讓原告好看等
    語，並聲請拍賣系爭不動產，原告母親收到拍賣抵押物裁定
    後即生病，原告受到丁○○脅迫心生恐懼，又處於急迫、輕
    率或無經驗之情況下，於96年12月11日與被告簽訂內容不平
    等之系爭和解書，並依系爭和解書陸續分期給付被告100 萬
    元，丁○○之脅迫行為至今仍未結束，持續以電話恐嚇原告
    ，爰依民法第74條，請求撤銷簽訂系爭和解書之法律行為，
    並依民法第92條撤銷系爭和解之意思表示及第179 條不當得
    利之規定，請求被告返還100 萬元。並聲明：(一)原告於96年
    12月11日與被告簽訂系爭和解書之意思表示應予撤銷。(二)被
    告應給付原告100 萬元。
二、被告則以：兩造間有借貸關係存在，原告提供系爭不動產為
    擔保，並設定抵押權與被告，嗣原告未清償債務，被告遂依
    民事訴訟法及強制執行法所賦予之權利，向法院聲請拍賣抵
    押物，於強制執行程序中，原告主動要求和解，被告遂依原
    告要求暫緩執行，原告於96年12月7 日傳真主動要求和解，
    兩造於96年12月11日在羅水明律師事務所達成共識，簽訂系
    爭和解書，被告於簽訂系爭和解書後撤回強制執行，並無原
    告所稱脅迫之事實。又本件借款到期日為92年9 月28日，以
    週年利率6 ％計算至系爭和解書簽訂日之利息，已逾100 萬
    元，系爭和解書之約定顯有利於原告，並無顯失公平情形。
    再者，系爭和解書簽訂後，原告已依系爭和解書第1 條之約
    定償還100 萬元，僅最後一期400 萬元未償還，本件應屬單
    純之債務不履行，原告妄稱無借貸關係，遭被告脅迫簽訂系
    爭和解書，顯無理由，何況原告請求撤銷簽訂系爭和解書之
    法律行為，及撤銷其為系爭和解之意思表示，已逾1 年之除
    斥期間等語，資為抗辯。並聲明：原告之訴駁回。
三、兩造爭執及不爭執事項：
  (一)不爭執部分：
    1.兩造於96年12月11日簽訂系爭和解書，並有系爭和解書為
      證（見本院卷第6 頁）。
    2.原告已依系爭和解書第1 條之約定，給付被告100 萬元，
      並有被告之存摺內頁為證（見本院卷第24、25頁）。
    3.被告於96年5 月間，向法院聲請核發支付命令，請求原告
      給付被告500 萬元，並有被告支付命令聲請狀、原告聲明
      異議狀、民事收狀收據等為證（見本院卷第7 -9 頁）。
    4.原告對上開支付命令聲明異議後視為起訴，由臺灣臺北地
      方法院（下稱臺北地院）以96年度移調字第591 號試行調
      解，因調解不成立，改為96年度訴字第8167號，進入訴訟
      審理階段。
    5.被告聲請拍賣系爭抵押物，由臺灣臺南地方法院（下稱臺
      南地院）以96年度拍字第927 號裁定准予拍賣，被告持該
      裁定聲請強制執行，由臺南地院以96年度執字第77960 號
      受理，兩造簽訂系爭和解書後，被告撤回強制執行。
  (二)爭執部分：
    1.原告依民法第74條請求撤銷簽訂系爭和解書之法律行為，
      是否已逾1年之除斥期間？如否，其請求有無理由？
    2.原告依民法第92條之規定，撤銷為系爭和解之意思表示，
      是否已逾1 年之除斥期間？如否，其追加請求被告給付
      100 萬元，有無理由？
四、本院對上開爭點之判斷：
  (一)原告依民法第74條請求撤銷簽訂系爭和解書之法律行為，是
    否已逾1 年之除斥期間？如否，其請求有無理由？
    1.本件系爭和解書係兩造於96年12月11日所簽訂，原告於97
      年12月8 日具狀起訴，依民法第74條第1 項規定請求撤銷
      該法律行為，此有原告民事起訴狀上本院收文章戳可按，
      是原告請求撤銷簽訂系爭和解書之法律行為，尚未逾1 年
      之除斥期間，合先敘明。
    2.按「法律行為，係乘他人之急迫、輕率或無經驗，使其為
      財產上之給付或為給付之約定，依當時情形顯失公平者，
      法院得因利害關係人之聲請，撤銷其法律行為或減輕其給
      付」，民法第74條第1 項定有明文。是法院依此規定撤銷
      法律行為，不僅須行為人有利用他人之急迫、輕率、或無
      經驗，而為法律行為之主觀情事，並須該法律行為，有使
      他人為財產上之給付或為給付之約定，依當時情形顯失公
      平之客觀事實，始得因利害關係人之聲請為之（最高法院
      28年上字第107 號判例參照）。
    3.本件兩造前因債務清償問題，被告以原告積欠其借款500
      萬元尚未償還，而向臺北地院聲請發支付命令，因原告異
      議而視為起訴，經臺北地院以96年度訴字第8167號受理在
      案，另被告亦向臺南地院聲請拍賣原告供擔保之抵押不動
      產物受償，嗣原告於該案強制執行程序中請求暫緩執行，
      並與被告簽立系爭和解書後由被告撤回該案強制執行之聲
      請暨本案在臺北地院之起訴等情，為兩造所不爭執，並經
      本院調閱臺北地院96年度訴字地8167號、臺南地院96年度
      執字第77970 號執行卷核閱無誤，堪認屬實。被告於該案
      請求原告給付之金額為500 萬元及自92年9 月28日起至清
      償日止按週年利率百分之5 計算之遲延利息，惟兩造達成
      和解後，簽立系爭和解書之內容略為「自97年1 月25日起
      至97年10月25日止分9 期給付本金100 萬元，並於97年12
      月25日給付餘款400 萬元，如原告均按期給付，則被告拋
      棄利息之請求，否則得自92年9 月28日起按週年利率百分
      之6 計算遲延利息」。依上開和解條件觀之，原告依系爭
      和解書所為給付之約定，較之被告起訴所請求之金額及利
      息，客觀上難認有何顯失公平之情形。是姑且不論被告有
      無利用原告急迫、輕率或無經驗而簽立系爭和解書，該約
      定客觀上既無顯失公平之情形，原告請求撤銷其簽立系爭
      和解書之之法律行為，自屬無據，應予駁回。
  (二)原告依民法第92條之規定，撤銷為系爭和解之意思表示，是
    否已逾1 年之除斥期間？如否，其追加請求被告給付100 萬
    元，有無理由？
    1.按「因被詐欺或被脅迫而為意思表示者，表意人得撤銷其
      意思表示」、「前條之撤銷，應於發見詐欺或脅迫終止後
      ，1 年內為之」，民法第92條第1 項前段、第93條前段分
      別定有明文。該所謂「脅迫終止」，係指表意人因脅迫而
      為意思表示完成時，脅迫行為即為終止。
    2.本件原告雖主張系爭和解書係遭丁○○脅迫而簽訂，該脅
      迫行為至簽立系爭和解書後，仍持續為之，尚未終止等語
      。然系爭和解書係96年12月11日簽訂，則原告「因被脅迫
      而為意思表示」即簽訂系爭和解書時，該脅迫行為因意思
      表示完成後即已終止，縱令事後原告仍有其主張受脅迫之
      事實，亦不能影響於該脅迫行為終止時點之認定，換言之
      ，原告撤銷其為系爭和解之意思表示，應於97年12月11日
      即1 年之法定除斥期間內為之，始為適法。
    3.查本件原告起訴時係依民法第74條請求撤銷簽訂系爭和解
      書之法律行為，嗣於本院98年3 月12日調查程序時，始表
      示「更正」起訴狀訴之聲明為撤銷96年12月11日和解之意
      思表示，此有本院該日調查程序筆錄可按（見本院卷第27
      頁）。準此，原告於98年3 月12日始於訴訟上對被告行使
      民法第92條之撤銷權，依上說明，已逾1 年之法定除斥期
      間，自不能生合法撤銷之效力。從而，原告主張系爭和解
      之意思表示撤銷後，其依系爭和解書已給付被告之100 萬
      元係被告無法律上原因之不當利得，故應返還原告云云，
      即非可採。
五、綜上所述，本件原告依民法第74條之規定，請求撤銷其簽立
    系爭和解書之法律行為，並依同法第92條、第179 條之規定
    ，請求被告返還100萬元，為無理由，應予駁回。
六、本件事證已明，兩造其餘攻防或舉證，核與判決結論不生影
    響，無庸逐一論述指駁，附此敘明。
七、據上論結，本件原告之訴為無理由，依民事訴訟法78條，判
    決如主文。
中    華    民    國    99    年    1     月    29    日
                  民事第三庭  法  官  李嘉益
以上正本證明與原本無異。
如對本判決上訴，須於判決送達後20日內向本院提出上訴狀，同
時表明上訴理由（原判決所違背之法令及其具體內容或依訴訟資
料可認為原判決有違背法令之具體事實）；如已於本判決宣示後
送達前提起上訴者，應於判決送達後10日內補具上訴理由（均須
按他造當事人之人數附繕本）。
中    華    民    國    99    年    1     月    29    日
                              書記官  陳瓊芳

司法院資訊處製作；財團法人民間司法改革基金會備份。
